臺灣高等法院臺南分院民事判決　100年度上易字第28號
上　訴　人　沈芳寬
訴訟代理人　沈秋鑾
上　訴　人　沈倉淵
被　上訴人　斗六市成功自辦市地重劃區重劃會
法定代理人　葉松海
訴訟代理人　張憲堂
上列當事人間重劃分配異議事件，上訴人對於中華民國99年12月
7日臺灣雲林地方法院第一審判決（99年度訴字第149號）提起上
訴，本院於100年3月29日言詞辯論終結，判決如下：
    主      文
上訴駁回。
第二審訴訟費用由上訴人負擔。
    事實及理由
一、上訴人主張：伊所有坐落雲林縣斗六市○○段220 地號土地
    面積33平方公尺、同段220－1地號土地面積8 平方公尺、同
    段231地號土地面積8平方公尺，合計面積49平方公尺（下稱
    系爭土地），參加被上訴人辦理之「斗六市成功自辦市地重
    劃區重劃」，依被上訴人於民國（下同）98年12月31日以98
    宏劃成功字第98043─1號公告之「斗六市成功自辦市地重劃
    區重劃後土地分配圖」（下稱系爭分配圖），雖將編號第63
    號土地分配予伊；惟伊所有系爭土地面積，加上伊向訴外人
    國有財產局所承租同段第231─5 地號土地面積6平方公尺，
    合計面積有55平方公尺，已超過重劃最小角地49.7平方公尺
    之門檻，再加上訴外人游國津於99年10月23日書立合併分配
    同意書，同意以其可得分配之系爭分配圖第40號土地面積，
    與伊可得分配土地面積合併分配，伊應可取得系爭分配圖第
    64號土地之分配，如此除符合市地重劃實施辦法第31條第 1
    項第2、5款規定，被上訴人亦可減少徵收伊房屋之重劃費用
    新臺幣（下同）1,268,564元，並可收取差額地價1,760,320
    元，而達市地重劃旨在使土地能地盡其利之目的。乃被上訴
    人竟以伊重劃後所得分配之土地面積僅39.89 平方公尺，未
    達94.9平方公尺之2分之1，不得分配取得系爭分配圖編號第
    64號土地，顯有違土地重劃之目的，並損害伊之權益。伊為
    此於99年1 月14日提出陳情書，經協調未獲變更分配，爰依
    斗六市成功自辦市地重劃會章程第31條規定，於收到調處紀
    錄翌日起15日內訴請判決：被上訴人於98年12月31日以98宏
    劃成功字第98043─1號公告之系爭分配圖，對於伊部分應予
    撤銷；被上訴人於伊繳交差額地價1,760,320 元後，應將系
    爭分配圖編號第64號面積94.9平方公尺之土地，分配予伊等
    語。原審為上訴人敗訴之判決，上訴人不服提起上訴，併於
    本院上訴聲明求為判決：
    (一)原判決廢棄。
    (二)被上訴人於98年12月31日以98宏劃成功字第98043─1號公
      告之系爭分配圖，對於上訴人部分應予撤銷。
    (三)被上訴人於上訴人繳交差額地價1,760,320 元後，應將系
      爭分配圖編號第64號面積94.9平方公尺之土地，分配予上
      訴人。
    (四)第一、二審訴訟費用由被上訴人負擔。
二、被上訴人則以：上訴人重劃後可分配之土地面積，依雲林縣
    政府98年11月24日府地發字第0980703753號函核定本重劃區
    之計算負擔總計表、土地分配計算表及相關規定，僅為39.8
    9平方公尺，未達系爭分配圖編號第64號面積94.9 平方公尺
    之2分之1，伊遂依市地重劃實施辦法第30條、第31條第1 項
    第2款、第5款規定，將上訴人調整分配於毗連且同街廓、同
    地價區之編號第63號土地，面積為76.71 平方公尺，應繳差
    額地價1,178,200元，分配比率已達156.6％，則再請求撤銷
    原分配之編號第63號土地，改分配在編號第64號位置，除已
    違背雲林縣畸零地使用自治條例有關最小建築基地面積規定
    ，及市地重劃實施辦法第30條、第31條規定外，亦不符公平
    比例原則，相對侵害重劃區土地所有權人權益。又上訴人之
    建物位置，在重劃開闢道路前，為一般建築用地，因重劃開
    闢道路後始變為街角地，且其建物部分占用國有地，部分妨
    害都市計劃及重劃工程，部分屬於畸零地妨礙土地分配，亦
    不符市地重劃實施辦法第31條第1項第5款規定；況市地重劃
    在於市地交換整合，讓土地可以有完整形狀，以利土地使用
    ，重劃後土地分配位置，以重劃前相關土地位置分配，不一
    定要在原位置；另訴外人游國津於98年12月31日至99年1 月
    29日公告期間未提出異議，依市地重劃實施辦法第35條第 2
    項、平均地權條例第62條規定，公告業已期滿確定在案，上
    訴人嗣雖提出申請與訴外人游國津合併分配同意書，仍不得
    與訴外人游國津可得分配之土地合併分配。況市地重劃實施
    辦法第31條第1項第2款，係指未達或合併後仍未達2分1者始
    有適用，上訴人既已合併分配，且係依該條文後段「其已達
    重劃區內最小分配面積標準2分之1者，得於深度較淺、重劃
    後地價較低之街廓，按最小分配面積標準分配或協調合併分
    配之。」之規定辦理分配，伊亦無義務再通知上訴人尋求與
    他人合併分配之必要等語，資為抗辯。併於本院答辯聲明求
    為判決：
    (一)上訴駁回。
    (二)第二審訴訟費用由上訴人負擔。
三、經查市地重劃實施辦法為內政部依平均地權條例第56條第 4
    項授權訂定，屬行政程序法第150 條所定義之法規命令；該
    辦法於68年6月22日以內政部（68）台內地字第26554號令訂
    定發布，最近一次修正發布日期為92年1 月24日。另本件自
    辦市地重劃案之重劃土地分配方案，由雲林縣政府於98年12
    月31日依市地重劃實施辦法公告，上訴人依該辦法於重劃後
    調整前可分配之土地面積為39.89 平方公尺，調整後可分配
    系爭分配圖編號第63號之土地面積為76.71 平方公尺。又上
    訴人於公告期間內曾以書面提出異議，然經兩造協調不成立
    ，上訴人遂於收到調處紀錄後15日內，依市地重劃實施辦法
    第31條第1項第2、5 款提起本件訴訟；被上訴人並將上訴人
    因本件重劃遭拆除之建物拆遷補償金1,268,564 元依法提存
    等情。既為兩造所不爭執，並有系爭重劃會章程、重劃會98
    年12月31日宏劃成功字第98043─1號公告函、重劃後土地分
    配成果圖、雲林縣政府98年11月24日府地發字第0980703753
    號核定函、計算負擔總計表、土地分配清冊、土地分配示意
    圖、土地分配計算表、重劃會99年1 月27日協調會議紀錄、
    雲林縣政府99年2月8日調處會議紀錄、臺灣板橋地方法院99
    年度存字第1170號提存書等件各影本，附於原審卷足稽，自
    堪信實。惟上訴人另主張伊所有之系爭3 筆土地，加計向國
    有財產局承租之同段231─5地號土地，面積合計55平方公尺
    ，已超過重劃最小角地49.7平方公尺門檻，再加計訴外人游
    國津同意以其可得分配之系爭分配圖第40號土地面積合併分
    配，依市地重劃實施辦法第31條第1項第2、5 款規定，伊應
    可分配於系爭分配圖編號第64號土地乙節，既為被上訴人所
    否認，並以上揭情詞置辯。是本件所應審究者，厥為依市地
    重劃實施辦法規定，上訴人可否請求被上訴人將重劃後系爭
    分配圖編號第64號之土地位置分配與上訴人？乙情。
四、按重劃後土地分配之位置，以重劃前原有土地相關位次分配
    於原街廓之面臨原有路街線者為準，其調整分配方法如同一
    土地所有權人在重劃區內所有土地應分配之面積，未達或合
    併後仍未達重劃區內最小分配面積標準2分之1者，除通知土
    地所有權人申請與其他土地所有權人合併分配者外，應以現
    金補償之；其已達重劃區內最小分配面積標準2分之1者，得
    於深度較淺、重劃後地價較低之街廓按最小分配面積標準分
    配或協調合併分配之，市地重劃實施辦法第31條第1項第2款
    定有明文。本件自辦市地重劃案其重劃範圍，經雲林縣政府
    96年1 月25日核定，重劃計劃書並經雲林縣政府於96年3月5
    日核定，另依雲林縣政府98年11月24日府地發字第09807037
    53號函核定之計算負擔總計表，上訴人重劃後應受分配面積
    為39.89平方公尺，既為兩造所不爭執。且原審於99年8月17
    日以雲院恭民愛99年度訴字第149 號函詢問雲林縣政府，有
    關系爭分配圖編號第64號之土地面臨編號第66號道路之一側
    ，於建築時是否應留設騎樓？如應留設騎樓，系爭分配圖編
    號第64號（轉角）處分配之土地最小寬度與深度依規定應多
    少，方可獨立供建築使用結果，亦據該府回函表示上訴人所
    主張分配之系爭分配圖編號第64號土地最小應有寬度為 7.1
    公尺，應有深度為14公尺，亦有該府99年9 月20日府地發字
    第0990702943號函附於原審卷可佐。則上訴人請求分配於系
    爭分配圖編號第64號之位置，因該第64號土地面積為94.9平
    方公尺，上訴人重劃後可受分配之土地面積仍需達47.45 平
    方公尺始得為之，然上訴人重劃後可分配面積既僅為 39.89
    平方公尺，自屬不應准許。又依市地重劃實施辦法第31條第
    1項第5款規定，重劃前已有建築物之土地，其建築物不妨害
    都市計劃、重劃工程及土地分配者，方可按原有位置分配。
    本件審閱上訴人重劃前之土地坐落位置，併就「重劃前現況
    與地籍套繪圖」觀之（見原審卷第59頁），其現有建物部分
    係占用承租之國有土地，建物東南側並已妨礙都市計劃及重
    劃工程，西南側則屬畸零地，均妨害土地分配，再參諸市地
    重劃之精神，在於市地交換整合，讓土地可以有完整形狀以
    利土地使用，故依市地重劃實施辦法第31條第1項第7款規定
    ，重劃後土地分配位置，以重劃前相關土地位置分配，不一
    定要在原位置，可以在左邊或右邊，本件被上訴人將上訴人
    得分配之土地，分配在系爭分配圖編號第63號，於法洵無違
    誤。
五、次查上訴人沈倉淵向國有財產局所承租系爭231─5地號土地
    ，既坐落於本件重劃區公共設施之計劃道路用地上，必須配
    合開闢為道路，其租賃關係依平均地權條例第63條之1 前段
    規定，即因重劃而不能達到原租賃之目的，且上訴人迄未向
    國有財產局申購該土地，自無請求將該筆土地與上訴人之系
    爭3 筆土地合併計算面積之權源。又上訴人雖提出合併分配
    同意書及申請書（見原審卷第113至114頁），主張其於99年
    10月23日與訴外人游國津，合意將其重劃後調整前得分配之
    土地面積39.89 平方公尺，加計訴外人游國津於系爭分配圖
    編號第40號土地得分配面積120.17平方公尺（見本院卷第15
    頁系爭分配圖），合併分配，可更換分配取得系爭分配圖編
    號第64號之土地位置。惟本件重劃土地分配方案於98年12月
    31日公告，至99年1月29 日公告期滿，訴外人游國津在公告
    期間內，並未提出異議，既為兩造所不爭執，則依市地重劃
    實施辦法第35條第2 項：「主管機關應將前項公告及重劃前
    後土地分配清冊檢送土地所有權人。土地所有權人對於第 1
    項分配結果有異議時，得於公告期間內向主管機關以書面提
    出異議。未提出異議或逾期提出者，其分配結果於公告期滿
    時確定。」及平均地權條例第62條：「市地重劃後，重行分
    配與原土地所有權人之土地，自分配結果確定之日起，視為
    其原有之土地。」之規定，訴外人游國津分配於系爭分配圖
    編號第40號土地部分，已於公告期滿時確定，上訴人已不得
    再請求變更公告確定之分配方案，而主張與訴外人游國津合
    併分配。蓋公告確定後仍許土地所有人請求變更分配方案，
    則重劃方案將永無確定之日，並造成重劃區內土地所有人之
    爭執，上訴人主張其可與訴外人游國津合併分配取得系爭分
    配圖編號第64號土地，與法不合，亦不應准許。
六、又按市地重劃實施辦法第31條固規定：「重劃後土地分配之
    位置，以重劃前原有土地相關位次分配於原街廓之面臨原有
    路街線者為準，其調整分配方法如左：…二、同一土地所有
    權人在重劃區內所有土地應分配之面積，未達或合併後仍未
    達重劃區內最小分配面積標準2分之1者，除通知土地所有權
    人申請與其他土地所有權人合併分配者外，應以現金補償之
    ；其已達重劃區內最小分配面積標準2分之1者，得於深度較
    淺、重劃後地價較低之街廓按最小分配面積標準分配或協調
    合併分配之。…」即同一土地所有權人在重劃區內所有土地
    應分配之面積，未達或合併後仍未達重劃區內最小分配面積
    標準2分之1者，除通知土地所有權人申請與其他土地所有權
    人合併分配者外，應以現金補償之。惟此係指所有權人在重
    劃區內所有土地應分配之面積，未達或合併後仍未達重劃區
    內最小分配面積標準2分之1者，而完全未能分得土地者而言
    。據此本件應係上訴人於被上訴人依土地重劃實施辦法第30
    條、第31條第1項第2款、第5 款規定調整前，應分配面積僅
    為39.89平方公尺，未達重劃區內最小分配面積標準94.9 平
    方公尺之2分之1即47.45 平方公尺，始有該通知土地所有權
    人申請與其他土地所有權人合併分配，或以現金補償上訴人
    不能分配土地損失之適用。惟事實上本件被上訴人既已主動
    為原無法分配土地之上訴人，調整分配於毗連且同街廓、同
    地價區之系爭分配圖編號第63號土地，不但使原本無法分得
    土地之上訴人因此而得分配土地，並使其得分配土地面積暴
    增至76.71平方公尺，分配比率達156.6％，且重劃後上訴人
    土地價值較重劃前依公告現值計算增加831,300元（76.71㎡
    －49㎡×30,000元/㎡＝831,300元）。雖上訴人因此必須拆
    除現有之建物，然被上訴人亦已於臺灣板橋地方法院以99年
    度存字第1170號提存事件，為上訴人提存拆遷補償金1,268,
    564 元在案（見原審卷第61頁），上訴人顯未因本件重劃受
    有損害。則上訴人主張被上訴人未依土地重劃實施辦法第31
    條第1項第2款規定，通知上訴人申請與其他土地所有權人合
    併分配，未盡告知義務云者，容有誤會，仍無足取。
七、綜上所述，上訴人依斗六市成功自辦市地重劃會章程第31條
    規定，訴命被上訴人於98年12月31日以98宏劃成功字第9804
    3─1號公告之系爭分配圖，分配予其編號第63號土地部分應
    予撤銷；及被上訴人於其繳交差額地價1,760,320 元後，應
    改分配予其系爭分配圖編號第64號之土地，為無理由，不應
    准許。原審為上訴人敗訴之判決，經核認事用法並無不合。
    上訴人上訴意旨，猶執陳詞指摘原判決不當，求予廢棄改判
    ，為無理由，應予駁回。
八、又本件事證已臻明確，兩造其餘主張陳述及攻擊防禦方法，
    核與判決之結果不生影響，爰不逐一論述。
九、據上論結，本件上訴為無理由，應依民事訴訟法第第449 條
    第1項、第78條，判決如主文。
中    華    民    國   100    年    4     月    12    日
                  民事第一庭    審判長法  官  林 永 茂
                                      法  官  李 素 靖
                                      法  官  陳 珍 如
上為正本係照原本作成。
不得上訴。
中    華    民    國   100    年    4     月    12    日
                                      書記官  謝 素 嬿